臺灣高等法院刑事裁定
110年度毒抗字第1451號
抗  告  人
即  被  告  王玉興




選任辯護人  陳昱維律師
上列抗告人即被告因違反毒品危害防制條例案件，不服臺灣新北
地方法院中華民國110年6月2日所為110年度毒聲字第1265號裁定
（聲請案號：臺灣新北地方檢察署110年度毒偵字第1278號、110
年度聲觀字第1085號），提起抗告，本院裁定如下：
    主  文
抗告駁回。
    理  由
一、原裁定意旨略以：抗告人即被告甲○○(下稱被告)基於施用第
    二級毒品之犯意，於民國110年1月19日17時35分許為警採尿
    前回溯96小時內之某時，在新北市○○區○○○路00號4樓之居處
    ，以將甲基安非他置入吸食器並點火燒烤吸食煙霧之方式，
    施用第二級毒品甲基安非他命1次。被告為警查獲後，採尿
    送驗結果，呈安非他命、甲基安非他命陽性反應。被告雖於
    矢口否認有於採尿前回溯96小時內有施用第二級毒品甲基安
    非他命之犯行，辯稱：最後一次施用第二級毒品甲基安非他
    命之時間大約是於110年1月10日或13日云云。惟查被告為警
    查獲後，經經採集尿液，送台灣檢驗科技股份有限公司以EI
    A酵素免疫分析法進行初步檢驗，並以GC/MS氣相層析質譜儀
    法進行確認檢驗結果，呈現安非他命之濃度為6902 ng/mL、
    甲基安非他命之濃度為31962ng/mL ，均大於確認檢驗之閾
    值500ng/mL （且安非他命在100ng/mL以上），適足據判定
    為安非他命、甲基安非他命陽性反應；且有前開查扣之第二
    級毒品甲基安非他命1包（驗餘淨重0.124公克）、吸食器1
    組，暨臺灣新北地方法院(下稱新北地院)搜索票、新北市政
    府警察局中和分局搜索扣押筆錄、扣押物品目錄表、台灣尖
    端先進生技醫藥股份有限公司毒品原物鑑定實驗室110年3月
    4日毒品證物鑑定分析報告1紙等件足佐；又依Clarke's Ana
    lysis of Drugs andPoisons 第三版記載，施用甲基安非他
    命後24小時內，約有施用劑量之70%由尿中排出，經人體可
    代謝出甲基安非他命原態及其代謝物安非他命；施用安非他
    命後，總計約有施用劑量之90%在3至4天內由尿液排出，此
    有前行政院衛生署管制藥品管理局（現改制為行政院衛生福
    利部食品藥物管理署）以92年6月20日管檢字第0920004713
    號、93年7月22日管檢字第0930006615號函佐參，被告所辯
    不足為採。又被告前於100年間因施用毒品案件，經臺灣新
    竹地方法院以100年度毒聲字第159號裁定送觀察、勒戒後，
    認無繼續施用毒品之傾向，於100年8月2日執行完畢釋放出
    所，並由臺灣新竹地方檢察署檢察官以100年度毒偵字第701
    號處分不起訴確定等情，有該不起訴處分書及本院被告前案
    紀錄表在卷可稽。據上，被告本件於110年1月19日17時35分
    許為警採尿回溯96小時內之某時許（不含受公權力拘束期間
    ），再度施用第二級毒品甲基安非他命，核屬其在最近1次
    觀察、勒戒執行完畢釋放後，3年後再犯者；因認檢察官審
    酌被告所述及本案全情，認不適於緩起訴附命戒癮治療，而
    向原審聲請裁准觀察、勒戒，經原審認檢察官之聲請應屬其
    合法適當之裁量核無不合，應予准許。
二、抗告意旨略以：被告就本件吸食第二級毒品等情事，於110
    年1月19日警詢做完筆錄後，至110年6月2日原審裁定，臺灣
    新北地方檢察署(下稱新北地檢署)檢察官皆未就被告吸食第
    二級毒品之情事詢問本案被告應採行「緩起訴之戒癮治療」
    或「聲請法院裁准觀察、勒戒」之意見，逕自聲請被告應送
    勒戒所，且被告遲至110年9月8日始收到新北地檢署之傳票
    ，傳喚被告於同年9月28日至新北地檢署說明本案之案情時
    ，始詢問被告「戒癮治療」之意見，顯見本案檢察官「聲請
    法院裁准觀察、勒戒」具裁量瑕疵，而原裁定並未視個案情
    形，審查該等瑕疵，而逕予裁定被告應觀察、勒戒，依最高
    法院109年度台抗字第1771號裁定、本院暨所屬法院106年法
    律座談會刑事類提案第37號之意旨，原審裁定顯具違背法令
    事由，本案檢察官之聲請從未徵詢被告之意見，顯不合法定
    程序，為此聲請撤銷原裁定。
三、按：
  ㈠犯毒品危害防制條例第10條之罪者，檢察官應聲請法院裁定
    ，或少年法院（地方法院少年法庭）應先裁定，令被告或少
    年入勒戒處所觀察、勒戒，其期間不得逾2月。毒品危害防
    制條例第20條第1項定有明文。
  ㈡毒品危害防制條例第24條第1項，係採行「觀察勒戒」與「緩
    起訴之戒癮治療」並行之雙軌模式，上開立法政策既係以併
    行之雙軌模式，應認有賦與檢察官依裁量行使之職權，亦即
    戒癮治療係檢察官就符合緩起訴處分之被告，依行政院所頒
    之認定標準，選擇實施對象、內容、方式與執行之醫療機構
    ，於緩起訴處分時，為附命完成戒癮治療之處分，故是否給
    予行為人為附命完成戒癮之緩起訴處分，屬立法者給予檢察
    官之職權。又毒品危害防制條例規定之觀察、勒戒處分係屬
    強行規定，倘有施用毒品之行為，除檢察官審酌個案情形，
    依同條例第24條第1項為附完成戒癮治療之緩起訴處分，可
    排除適用外，凡經檢察官聲請，法院僅得依法裁定令入勒戒
    處所觀察、勒戒，尚無自由斟酌以其他方式替代之權。況且
    毒品危害防制條例第20條第1項至第3項之觀察、勒戒規定，
    係針對施用毒品者所設預防、矯正之保安處分，目的在斷絕
    施用毒品之身癮及心癮，屬強制規定，為刑罰之補充制度，
    兼具刑罰不可替代之教化治療作用，尚無因施用毒品者之主
    觀上個人或家庭因素而免予執行之理。
四、經查：
  ㈠被告雖於110年1月19日警詢及同日之檢察官訊問中皆否認為
    警查獲採尿前回溯96小時內曾有施用毒品甲基安非他命犯行
    ，其於警詢中辯稱：最後一次施用第二級毒品甲基安非他的
    時間是110年1月13日許等語(新北地檢署110年度毒偵字第12
    78號卷，下稱偵卷，第4頁)，另於同日檢察官訊問中則改稱
    ：是在1月10日在家中施用安非他命等語(偵卷第9頁)，足稽
    被告迭於警詢、檢察官訊問程序均未坦承於110年1月19日17
    時35分許為警採尿前回溯96小時內之某時有施用第二級毒品
    甲基安非他命之事實無訛，且本案並無被告所爭執於檢察官
    為觀察勒戒聲請前，未經檢察官訊問等情事；另檢察官以被
    告否認本案施用毒品之陳述為其衡酌裁量本案為觀察勒戒之
    聲請，合於事證，並無違誤，核先敘明。
　㈡被告於110年1月19日17時35分為警採集之尿液，經送台灣檢
    驗科技股份有限公司濫用藥物實驗室以酵素免疫分析法（EI
    A法）初驗及氣相層析/質譜儀法（GC/MS法）、液相層析串
    聯質譜儀（LC/MS/MS）複驗檢驗結果確呈安非他命之濃度為
    6902 ng/mL、甲基安非他命之濃度為31962ng/mL ，均大於
    確認檢驗之閾值500ng/mL （且安非他命在100ng/mL以上）
    等陽性反應，有上開公司110年2月5日出具之報告編號UL/20
    21/00000000濫用藥物檢驗報告、新北市政府警察局受採集
    尿液檢體人姓名及檢體編號對照表、勘察採證同意書各1份
    （毒偵卷第6、7頁）在卷可憑；且查扣之第二級毒品甲基安
    非他命1包（驗餘淨重0.124公克）、吸食器1組，暨新北地
    院搜索票、新北市政府警察局中和分局搜索扣押筆錄、扣押
    物品目錄表、台灣尖端先進生技醫藥股份有限公司毒品原物
    鑑定實驗室110年3月4日毒品證物鑑定分析報告1紙等件足佐
    。另參酌行政院衛生署藥物食品檢驗局81年2月8日藥檢一字
    第001156號函示，甲基安非他命經口服投與後約70%於24小
    時內自尿液中排出，約90%於96小時內自尿液中排出，由於
    甲基安非他命成分之檢出與其投與方式、投與量、個人體質
    、採尿時間與檢測儀器之精密度等諸多因素有關，因此僅憑
    尿液中呈安非他命陽性反應，並無法確實推算吸食時間距採
    集時間之長短，惟依上述資料推斷，最長可能不會超過4日
    。是以，被告上開尿液檢體送驗結果既呈安非他命、甲基安
    非他命陽性反應，且該結果係採用氣相層析質譜儀法、液相
    層析串聯質譜儀進行確認，已足排除被告因服用藥物導致毒
    品偽陽性反應之可能性，顯見被告在經警採尿前回溯96小時
    內之某時點（不含為警逮捕之公權力拘束時間），確有施用
    第二級毒品甲基安非他命之犯行無訛，可認被告否認於上開
    期間內某不詳時間施用第二級毒品甲基安非他命，悖於事證
    ，並無可採。
  ㈢另被告曾因施用毒品案件，經臺灣新竹地方法院以100年度毒
    聲字第159號裁定送觀察、勒戒後，認無繼續施用毒品之傾
    向，於100年8月2日執行完畢釋放出所，並由臺灣新竹地方
    檢察署檢察官以100年度毒偵字第701號處分不起訴確定等情
    ，至本次施用毒品前，未再受有觀察勒戒、強制戒治或附命
    戒癮治療之緩起訴處分等情，有本院被告前案紀錄表（本院
    卷第35頁）附表可稽。是本件檢察官經訊問被告後，被告否
    認於本案採尿前96小時內施用毒品之態度、採尿驗得之毒品
    濃度、查獲時所扣得之施用工具等情而為本案觀察勒戒之聲
    請，即難謂有裁量逾越、濫用或違反比例原則之明顯違失。
    原審因而准許檢察官之聲請，依毒品危害防制條例第20條第
    1項及觀察勒戒處分執行條例第3條第1項規定，裁定被告應
    送勒戒處所觀察、勒戒，經核並無違誤。
  ㈣本件檢察官並未為附命完成戒癮治療之緩起訴處分，而係聲
    請法院裁定觀察、勒戒，核屬檢察官職權之行使，法院並無
    自由斟酌以其他方式替代，亦無因被告之個人、工作或家庭
    因素而免予執行之餘地。況被告於檢察官110年1月19日偵訊
    時，始終矢口否認有施用毒品之犯行，檢察官自難詢問被告
    是否接受戒癮治療或就戒癮治療多加說明，且於本院裁定前
    之110年9月28日，被告經新北地檢署檢察事務官告知就本案
    觀察勒戒之意見後，答稱：「我希望可以戒癮治療，希望可
    以給我一次機會，我一定會去。」等語（毒偵卷第70頁），
    堪認新北地檢署已再次給予被告陳述意見之機會。是認本案
    檢察官依其對被告於110年1月19日之訊問及本案採證調查、
    驗尿結果，審酌上開各情之裁量判斷，聲請原審法院裁定被
    告令入勒戒處所施以觀察、勒戒，原無違誤，實屬檢察官裁
    量權之適法行使，於法並無不合；況於本院裁定前，新北地
    檢署復完足給予被告就本案觀察勒戒程序之陳述意見，賦予
    被告之程序保障，並無抗告意旨所稱檢察官未訊問被告或未
    賦予被告陳述意見之機會等情，本案檢察官之聲請難認有何
    裁量怠惰或濫用之情事。
五、綜上所述，原審以檢察官聲請意旨並無不合，依據毒品危害
    防制條例第20條第1項及觀察勒戒處分執行條例第3條第1項
    ，裁定被告應送勒戒處所觀察、勒戒，經核其認事用法並無
    違誤。抗告意旨徒以前詞指摘原裁定不當，請求撤銷原裁定
    ，要無理由，應予駁回。
據上論斷，應依刑事訴訟法第412條，裁定如主文。
中　　華　　民　　國　　110 　年　　10　　月　　25　　日
                  刑事第三庭    審判長法　官  張惠立
                                      法　官  鄭昱仁
                                      法　官  劉兆菊
以上正本證明與原本無異。
不得再抗告。
                                      書記官  陳嬿如
中　　華　　民　　國　　110 　年　　10　　月　　25　　日